【裁判字號】    98,消債更,78
【裁判日期】    990122
【裁判案由】    聲請更生程序
【裁判全文】
臺灣苗栗地方法院民事裁定            98年度消債更字第78號
債  務  人
即  聲請人  甲○
上列當事人因消費者債務清理事件聲請更生，本院裁定如下：
    主  文
聲請人即債務人甲○自中華民國九十九年一月二十九日上午十時
起開始更生程序。
命司法事務官進行本件更生程序。
    理  由
一、按債務人不能清償債務或有不能清償之虞；且無擔保或無優
    先權之債務總額未逾新臺幣（下同）1,200 萬元者，於法院
    裁定開始清算程序或宣告破產前，得向法院聲請更生；又法
    院開始更生程序之裁定，應載明其年、月、日、時，並即時
    發生效力；法院裁定開始更生或清算程序後，得命司法事務
    官進行更生或清算程序，必要時得選任律師、會計師或其他
    適當之自然人或法人一人為監督人或管理人；債務人對於金
    融機構因消費借貸、自用住宅借款、信用卡或現金卡契約而
    負債務，在聲請更生或清算前，應提出債權人清冊，以書面
    向最大債權金融機構請求協商債務清償方案，並表明共同協
    商之意旨；債務人與金融機構協商成立者，不得聲請更生或
    清算。但因不可歸責於己之事由，致履行顯有重大困難者，
    不在此限；本條例施行前，債務人依金融主管機關協調成立
    之中華民國銀行公會會員，辦理消費金融案件無擔保債務協
    商機制與金融機構成立之協商，準用前項之規定，消費者債
    務清理條例第3 條、第42條第1 項、第45條第1 項、第16條
    第1 項、第151 條第1 項、第5 項、第6 項分別定有明文。
    考本條例之立法意旨，在於避免已陷入經濟上困境之消費者
    ，於惡性循環之債務窘境中自生自滅，而衍生嚴重之社會問
    題，難以維持安定之社會經濟秩序，故為兼顧債權人、債務
    人雙方之利益，對陷於經濟上困境之消費者，乃允其於消費
    者債務清理條例施行後，得選擇以重建型之更生程序或清算
    型之清算程序清理其債務，藉以妥適調整債務人與債權人及
    其他利害關係人間之權利義務關係，保障債權人獲得公平受
    償，並謀求消費者經濟生活之重建復甦機會。惟對於已與金
    融機構協商成立，或於本條例施行前，已依金融主管機關協
    調成立之中華民國銀行公會會員辦理消費金融案件無擔保債
    務協商機制與金融機構成立協商之債務人，若非因不可歸責
    於己之事由，致履行顯有重大困難，僅係為圖謀減免債務，
    而不為債務之履行，自有違債權契約為誠信契約之本旨，故
    依消費者債務清理條例第151 條第6 項準用同條第5 項前段
    之規定，不得聲請更生或清算，始能避免債務人任意毀諾已
    成立之協商，濫用更生或清算之裁判上債務清理程序，肇致
    道德危險。而此處所謂「不可歸責於己之事由」，難以一概
    而論，應斟酌債務人毀諾時之情事判斷之，如客觀上聲請人
    之支出增多，或收入、收益減少，非其成立協商時所能預期
    ，又如協商成立時所定之條件過苛，超越債務人之負擔能力
    而客觀上履行不能，或雖未超過債務人之所得，然留與債務
    人使用之資金過少，使債務人無法維持其基本生活，均屬之
    。
二、經查：
  (一)聲請人前因就新台幣（下同）1,198,159 元之債務有不能清
    償之情事，而曾於民國95年間與最大債權金融機構日盛國際
    商業銀行請求依「中華民國銀行公會會員辦理消費金融案件
    無擔保債務協商機制」共同協商債務清償方案，嗣協商成立
    ，約定自民國95年6 月起，分100 期攤還，每月應繳金額為
    7,335 元；另聲請人與債權人台新銀行成立個別協商，每月
    需繳納1,500 元，合計每月支出8,835 元用以清償債務。而
    聲請人於95及96年度所得分別為237,085 元、254,800 元，
    即每月平均約19,757元、21,233元，且聲請人尚須獨力扶養
    其女劉郡采，每月支出扶養費約6,500 元之事實，業據其提
    出與所述相符之債權人清冊、財產暨收入狀況說明書、財產
    歸屬資料清單、財團法人金融聯合徵信中心債權人清冊、匯
    款申請書、95至97年度綜合所得稅各類所得資料清單、郵政
    劃撥儲金存款收據、勞健保資料、全戶戶籍謄本等件為證，
    復經日聲國際商業銀行提出協議書及無擔保債務明細表等件
    在卷可稽，應為真實。
  (二)承上，依聲請人之95、96年度所得情形觀之，顯見每月平均
    收入支付上開協商金額及扶養費後，每月僅剩4,422 元、5,
    898 元左右，已低於行政院主計處公告之95、96年度台灣省
    平均每人每月最低生活費用9,210 元、9,509 元，足徵聲請
    人與債權銀行協商時，債權銀行所提出協商條件過苛，並未
    酌留足夠之金額給聲請人維持其基本生活，且本件協商成立
    時，消費者債務清理條例尚未施行，債務人為求減少高額利
    息之負擔，在無其他法律救濟途徑可供選擇之情形下，而被
    迫接受債權銀行所提出之上開過苛之協商條件，依首揭說明
    ，應認聲請人嗣於96年1 月間毀諾係有不可歸責之事由。
三、綜上所述，本件聲請人為一般消費者，並未從事營業活動。
    又債務人有無法清償如附表所示債務之虞情事，無法依協議
    履行亦不可歸責於聲請人，又所負無擔保或無優先權之債務
    ，並未逾1,200 萬元。且未經法院裁定開始清算程序或宣告
    破產，復查無消費者債務清理條例第6 條第3 項、第8 條或
    第46條各款所定駁回更生聲請之事由存在，則聲請人聲請更
    生，應屬有據，自應准許。爰裁定如主文第一項所示，並命
    司法事務官進行本件更生程序。
中    華    民    國    99    年    1     月    22    日
                  民事庭法  官  王炳人
上為正本係照原本作成。
本件不得抗告。
本裁定已於99年1月22日下午5 時公告。
                        書記官  李曉君
中    華    民    國    99    年    1     月    22    日

司法院資訊處製作；財團法人民間司法改革基金會備份。
